最高法院刑事判決　　　　　　　　　　　　　　　九十一年度台上字第六三四一號
　　上　訴　人　甲○○
　　選任辯護人　何乃隆律師
右上訴人因擄人勒贖案件，不服台灣高等法院中華民國九十一年八月三十日第二審更
審判決（九十年度上重更(一)字第五五號，起訴案號：台灣台北地方法院檢察署八十八
年度偵字第八二七三號），提起上訴，本院判決如左：
    主  文
上訴駁回。
    理  由
本件原判決認定上訴人甲○○因賭博積欠大筆債務，見其友人即被害人鄭家鴻家境富
裕，竟起意擄走鄭家鴻以向其父母勒贖財物。乃先向台北縣三重市○○路○段六十四
號萬友西藥房購買二盒可治療焦慮症及失眠症之樂汝靜錠二盒（每盒六顆）備用。而
於民國八十八年四月二日二十三時，趁鄭家鴻與其相約至酒店喝酒，上訴人藉詞時間
尚早，即邀鄭家鴻一同搭乘鄭家鴻所有之車號ＥＹ｜二○八三號自用小客車，於翌日
（三日）凌晨零時六分許至上訴人台北縣三重市○○○路一一三號十五樓之一住處後
，即以預先備妥之樂汝靜錠抗焦慮藥約七顆以湯匙壓成粉狀，加入養樂多內，倒入杯
中給與鄭家鴻飲用。同日凌晨一時九分許，二人離開上址乘坐前開自小客車外出喝酒
，當時上訴人知鄭家鴻被自己下藥，而要求由伊駕駛前揭自用小客車，鄭家鴻同意，
上訴人即駕駛該車往基隆方向開去。至同日凌晨四時許，上訴人見鄭家鴻確已完全昏
睡，乃將車開至基隆八斗子漁港，趁鄭家鴻已處昏睡狀態，無力抵抗，惟恐事後鄭家
鴻報警暴露案情，乃頓萌殺人滅口之犯意，以其所有帆布皮帶，套在鄭家鴻脖子上，
自後施力，將鄭家鴻勒斃，上訴人為圖滅跡，隨即將鄭家鴻之屍體拖出車外，推落海
中，加以遺棄。並取走鄭家鴻所有之皮夾一只，內有新台幣（下同）一千二百元、汽
車駕照、機車駕照、誠泰銀行信用卡、亞力山大健康休閒俱樂部萬事達卡各一張、0
000000000號摩托羅拉牌行動電話一個。嗣於同日九時三十分許，鄭家鴻母
親鄭許玉霜打鄭家鴻的行動電話連絡鄭家鴻，上訴人以前開鄭家鴻之行動電話接聽，
即向鄭許玉霜稱：「你兒子在我這裡，準備五百萬元現金，晚上十時在南崁交流道交
款，不得報警，否則你兒子將死得很難看」等語。嗣經鄭家鴻之父鄭龍雄於同月三日
中午十二時向警方報案。經警循線於同月四日一時在台北縣三重市○○○路一一三號
十五樓之一查獲上訴人，並扣得上述其取自鄭家鴻之皮夾一個、現金一千二百元及信
用卡等物；再據上訴人供述，至基隆八斗子漁港撈獲鄭家鴻屍體等情。係以上開事實
，業經上訴人於警訊及檢察官偵查中供認不諱，核與被害人父母鄭龍雄、鄭許玉霜，
及萬友西藥房負責人梁啟桐證述之情節相符。並有經警於上訴人住處查扣得上訴人取
自被害人之皮夾一個、現金一千二百元、誠泰銀行信用卡、亞力山大健康休閒俱樂部
萬事達卡各一張，及0000000000號摩托羅拉牌行動電話一個、汽車駕照、
機車駕照各一張等物為證，有扣押證明筆錄，及被害人之父鄭龍雄出具之贓物認領保
管收據一張在卷可憑。而被害人鄭家鴻係被勒頸窒息死亡，其頸部在喉核位置有二公
分寬之不明顯索溝，表皮粗糙，出血輕微，自前到繞頸一週水平方向，而其死後胃內
並無水分，肺內亦無異物。此經法醫解剖驗屍明確，有法務部法醫研究所鑑字第三
五一號鑑定書、台灣台北地方法院檢察署相驗屍體證明書及台灣基隆地方法院檢察署
驗斷書在卷可稽。並明上訴人於勒死被害人後，將被害人行動電話開機，方便被害
人家屬聯絡時得以勒贖錢財，嗣於鄭許玉霜打電話來時，上訴人即向其勒贖五百萬元
，足證上訴人顯係以勒贖為目的而擄人。又上訴人勒斃被害人後隨即將屍體推落海中
，加以遺棄，自係為圖滅跡；及被害人屍體於八十八年四月七日下午解剖檢驗，其胃
內容物及血液經分析結果雖未發現有毒藥物及安眠藥成分，但此距被害人死亡已相隔
四日之久，不足以代表被害人未曾服用樂汝靜錠抗焦慮藥；暨上訴人於原審供認：「
我當時的意思是我在警察局講的話並不實在，但我的意思並不是說警察有對我刑求、
威脅、恫嚇等不當取供的情形，我當天在警察局講的話確實是我自己講的，只是我陳
述的內容與事實不符。」等語，明白表示係在自由意識下陳述等情。因認本件事證明
確，上訴人犯行洵堪認定，為其所憑之證據及認定之理由。而以上訴人否認擄人勒贖
，辯稱被害人要脅檢舉伊係通緝犯，向伊借款七、八萬元以支付信用卡費用，伊心生
怨懟，一時失控而殺害被害人，並非出於預謀殺人，至於被害人之母來電時，伊揚言
要五百萬元，否則殺死被害人，係要誤導被害人家屬朝擄人勒贖方向追查等詞，如何
不足採信；以及上訴人行為時之精狀態，並無精神弱耗或心神喪失等情事，於判決理
由內詳予指駁及說明。復論述上訴人行為後，刑法第三百四十八條第一項於九十一年
一月三十日修正公布，並自同年二月一日起生效，其文句由「犯前條第一項之罪而故
意殺被害人者」，修正為「犯前條第一項之罪而故意殺人者」，法定刑由「死刑」修
正為「死刑或無期徒刑」，經比較新舊法後，以修正後之規定有利於被告，自應適用
新法處斷。核上訴人所為，係犯修正後刑法第三百四十八條第一項之犯意圖勒贖而擄
人之罪而故意殺人罪及同法第二百四十七條第一項之遺棄屍體罪。所犯上開二罪間，
有方法結果之牽連關係，應從一重之犯意圖勒贖而擄人之罪而故意殺人罪處斷。因而
撤銷第一審判決，適用刑法第三百四十八條第一項、第二百四十七條第一項、第五十
五條、第三十七條第一項、第二條第一項前段，改判仍論上訴人犯意圖勒贖而擄人之
罪而故意殺人罪，並審酌上訴人年輕力壯，不思上進，因一時經濟受困，竟利令智昏
，罔顧摯友情誼，強擄友人，於殺害之後，並以滅屍，並乘其家屬不知而進行勒贖，
致使被害人家屬莫大傷痛，實無可宥恕，應使其與社會永久隔離等一切情狀，量處死
刑，併依法宣告褫奪公權終身。經核於法尚無違誤。上訴人甲○○上訴意旨略以，(一)
、上訴人在警訊時，因害怕刑求逼供，而配合警方作答，致警訊筆錄與事實不符，上
訴人乃胡亂簽名表示抗議。(二)、下藥部分，除上訴人自白外，並無任何補強證據，況
被害人胃內容物及血液並無毒物及安眠藥成分。(三)、案發當日凌晨二時許，被害人仍
與友人通電話，尚有行動自由，並無證據證明上訴人將被害人置於實力支配之下，足
見上訴人並無擄人之行為。(四)、上訴人在電話中向被害人母親勒贖五百萬元，係要誤
導被害人家屬追查之方向，主觀上並無勒贖意圖。是本件僅係犯單純之殺人罪及遺棄
屍體罪，或有恐嚇取財及詐欺罪，但絕非擄人勒贖罪。(五)、上訴人多年來患有精神躁
鬱症，犯罪時係處於焦慮狀態，因而一時失控殺人，請予減輕其刑等語。惟查，上訴
人以壓成粉狀之樂汝靜錠加入養樂多內，予被害人飲用而迷昏被害人等情，迭據上訴
人於偵審中多次自白不諱，並有證人萬友西藥房負責人梁啟桐證述上訴人確於案發前
三天向伊購買樂汝靜錠二盒等情為佐證，已據原判決敘明。上訴意旨指摘此部分上訴
人之自白並無補強證據云云，係任意指摘，非有理由。其餘上訴意旨所云，或專憑己
見，為單純事實上之爭執，或對事實審法院採證、認事職權之適法行使，及已說明論
斷之事項，任意爭論，俱非有理由，應予駁回。
據上論結，應依刑事訴訟法第三百九十六條第一項，判決如主文。
中      華      民      國    九十一    年     十一     月     十四     日
                              最高法院刑事第六庭
                                  審判長法官  吳  雄  銘
                                        法官  池  啟  明
                                        法官  石  木  欽
                                        法官  郭  毓  洲
                                        法官  吳  三  龍
      右正本證明與原本無異
                                              書  記  官
中      華      民      國    九十一    年     十一     月              日
